---
title: 'Práctica 2: Limpieza y análisis de datos'
author: 'Elisabeth Anna López Simpson y Jesús Antonio Blay Tamarit'
date: '`r format(Sys.Date(),"%e de %B %Y")`'
output:
  html_document:
    highlight: default
    number_sections: yes
    theme: cosmo
    toc: yes
    toc_depth: 2
  pdf_document:
    highlight: zenburn
    toc: yes
  word_document: default
---

```{r setup, include=FALSE}
knitr::opts_chunk$set(echo = TRUE)
```

## 0. Carga del dataset y de los paquetes de R necesarios
```{r echo=TRUE, message=FALSE, warning=FALSE}
# Cargamos los paquetes de R que vamos a usar
library(ggplot2)
library(dplyr)

# Cargamos el fichero de datos
wine <- read.csv('winequality-red.csv', header=TRUE)
```
## 1. Descripción del dataset. 
### ¿Por qué es importante y qué pregunta/problema pretende responder?

```{r echo=TRUE, message=FALSE, warning=FALSE}
# Verificamos la estructura del conjunto de datos
str(wine)
summary(wine)
```

## 2. Integración y selección de los datos de interés a analizar.

## 3. Limpieza de los datos.
### 3.1. ¿Los datos contienen ceros o elementos vacíos? ¿Cómo gestionarías cada uno de estos casos?
### 3.2. Identificación y tratamiento de valores extremos.

## 4. Análisis de los datos.
### 4.1. Selección de los grupos de datos que se quieren analizar/comparar (planificación de los análisis a aplicar).
### 4.2. Comprobación de la normalidad y homogeneidad de la varianza.
### 4.3. Aplicación de pruebas estadísticas para comparar los grupos de datos. En función de los datos y el objetivo del estudio, aplicar pruebas de contraste de hipótesis, correlaciones, regresiones, etc. Aplicar al menos tres métodos de análisis diferentes.

## 5. Representación de los resultados a partir de tablas y gráficas.

## 6. Resolución del problema. A partir de los resultados obtenidos, ¿cuáles son las conclusiones? ¿Los resultados permiten responder al problema?

## 7. Código: Hay que adjuntar el código, preferiblemente en R, con el que se ha realizado la limpieza, análisis y representación de los datos. Si lo preferís, también podéis trabajar en Python.

